【裁判字號】    90,上易,2106
【裁判日期】    901017
【裁判案由】    業務侵占
【裁判全文】
臺灣高等法院高雄分院刑事判決          九十年度上易字第二一六號
    上  訴  人  台灣高雄地方法院檢察署檢察官
    被      告  甲○○
    選任辯護人  王正嘉
右上訴人因被告業務侵占案件，不服臺灣高雄地方法院九十年度易字第二六五七號中
華民國九十年十月十七日第一審判決（起訴案號：臺灣高雄地方法院檢察署九十年度
偵字第六九六０號），提起上訴，本院判決如左：
      主      文
上訴駁回。
      理      由
一、本案經本院審理結果，認第一審判決諭知被告甲○○無罪，認事用法並無不當，
    應予維持，並引用第一審（即原審）判決書記載之證據及理由。（如附件）
二、檢察官循告訴人乙○○之聲請，上訴意旨以本件查獲之教材數量甚多，並包含教
    師手冊及解答，且已為被告用作其指導補習班學童使用，足認被告有易持有為不
    法所有之犯意甚明，因而指摘原判決諭知被告無罪為不當。
三、經查被告甲○○係受雇於乙○○之阿米格補習班擔任特別助理，並協助向外招攬
    加盟阿米格補習班事宜，此為告訴人乙○○所確認，乙○○雖指陳本件查獲之教
    材教具甚多，已超出被告招攬加盟業務時所應帶之數量等語，然證人即告訴人
    之員工梁繼恒於檢察官偵查中證稱通常係帶一、二套前往推銷等語，而遭查獲
    之教材即新典範數學講義，教材本係每月四本綠版、四本橘版、一年十二個月、
    五個年級（因四月時僅出版至五年級）共計四百八十本，學具手冊與教具每月一
    本一件，一年十二個月，五個年級共六十本，六十件，測驗卷一個年級五個版本
    ，每學期三張，三個難易程度，共二百二十五張，因此被查獲之教具尚不成一套
    ，亦經證人梁繼恒於原審結證屬實，而被告與蔡俊逸同為業務員，推廣時可帶
    教具出去，沒有限定數目及範圍，僅口頭報備即可，亦無規定帶回之時間等情，
    亦經證人蔡俊逸於原審證述明確，則告訴人乙○○前開指陳被告出之教具數量
    太多，超出其推展加盟業務之範圍，乃為其主觀片面之說詞，不足採為被告不利
    之證據。又被告係於九十年四月七日（星期六）中午為告訴人通知離職，尚未辦
    理任何離職手續，同年月九日（星期一）上午告訴人即帶警至手拉手補習班查獲
    教具等物，以一天半時間，其間經過一個星期日假日，被告未及將其帶至手拉手
    補習班推廣之教具交還告訴人之阿米格補習班，亦屬合乎情理，不能以被告未交
    還該等教具，即認其有易持有為不法所有之侵占犯意。
四、綜上所述，原審諭知被告無罪並無不當，檢察官上訴，非有理由，應予駁回。
五、據上論斷，應依刑事訴訟法第三百六十八條、第三百七十三條，判決如主文。
本案經檢察官董明正到庭執行職務。
中    華    民    國     九十一     年       元       月      十五      日
                              臺灣高等法院高雄分院刑事第四庭
                                  審判長法官  蕭權閔
                                        法官  李嘉興
                                        法官  陳吉雄
右正本證明與原本無異。
不得上訴。
                                      書記官  沈有進
中    華    民    國     九十一     年       元       月      十七      日
                                                               Ａ
臺灣高雄地方法院刑事判決                          九十年度易字第二六五七號
    公  訴  人  臺灣高雄地方法院檢察署檢察官
    被      告  甲○○  男二十七歲（民國○○○年○月○○日生）
                        住高雄市○○區○○里○○路八巷三號十四樓
                        身分證統一編號：Ｚ000000000號
    選任辯護人王正嘉律師
右列被告因業務侵占案件，經檢察官提起公訴（九十年度偵字第六九六０號），本院
判決如左：
    主      文
甲○○無罪。
    理      由
一、公訴意旨略以：被告甲○○自民國九十年間起係告訴人乙○○所經營阿米格幼童
    美語補習班〈下稱阿米格補習班〉員工，負責加盟業務推廣工作，為從事業務之
    人，竟於九十年三月間起，意圖為自己不法所有之概括犯意，趁向客戶推廣教材
    之機會，連續將阿米格補習班所有之兒童數學教材，學具五十八件、兒童教學教
    材一一八本、兒童數學測驗卷二００張等教材，以變易持有為不法所有之意思予
    以侵占入己，因認被告涉有刑法第三百三十六條第二項之業務侵占罪嫌一案。
二、本件公訴人認被告甲○○涉有業務侵占罪嫌，無非係以告訴人阿米格補習班負責
    人乙○○之指訴，及認為查獲之前揭教材教具數量甚多，且已遭被告作為其指導
    手拉手外語補習班〈下稱手拉手補習班〉之學童使用為其主要論據。訊據被告甲
    ○○堅決否認涉有右揭犯行，辯稱：伊於九十年四月七日以前兼職於阿米格補習
    班，只上上午班，負責業務及教材推廣，下午於手拉手補習班，擔任數學老師的
    工作，被查獲阿米格補習班之前揭教材教具〈名稱為新典範數學〉，係因伊之前
    曾向手拉手補習班負責人陳幸珠推廣介紹該部教材，供作該補習班閱覽試用而陸
    續帶去的。嗣同年四月七日星期六下午乙○○臨時通知伊離職，伊尚未辦理離職
    手續，便將相關物品整理後帶到位於高雄市○○街一二三號二樓之手拉手補習班
    ，原本打算辦理離職手續時再將有關物品歸還阿米格補習班，未料於四月九日星
    期一乙○○即帶人到手拉手補習班搜查，並聲稱伊侵占前揭教材教具，實則伊並
    無任何侵占意圖，亦無任何侵占情事。並且該套新典範數學，教材本部分係每月
    出版四本綠本、四本橘本，一年十二個月，五個年級〈因四月時僅出版至五年級
    ，下同計算方法〉共計有四百八十本，學具手冊每月一本，共計六十本，教具每
    月一件，共計六十件，測驗卷一個年級五個版本，每學期三張，三個難易程度，
    共二百二十五張，因此被查獲之學具五十八件、教材一一八本、測驗卷二００張
    等尚不成一套，足見確為伊平時攜出推廣業務所用等語。
三、按犯罪事實應依證據認定之，無證據不得推定其犯罪事實。如不能證明被告犯罪
    者，應諭知無罪之判決，刑事訴訟法第一百五十四條、第三百零一條第一項分別
    定有明文。又事實之認定，應憑證據，如未能發現相當證據，或證據不足以證明
    ，自不能以推測或擬制之方法，為裁判基礎〈最高法院四十年台上字第八六號判
    例參照〉。而告訴人之告訴，係以使被告受刑事訴追為目的，是其陳述是否與事
    實相符，仍應調查其他證據以資審認（最高法院五十二年台上字第一三００號判
    例參照）。且認定犯罪事實所憑之證據，雖不以直接證據為限，間接證據亦包括
    在內，然而無論直接證據或間接證據，其為訴訟上之證明，須於通常一般之人均
    不致有所懷疑，而得確信其為真實之程度者，始得據為有罪之認定，倘其證明尚
    未達到此一程度，而有合理之懷疑存在而無從使事實審法院得有罪之確信時，即
    應由法院為諭知被告無罪之判決（最高法院七十六年台上字第四九八六號判例參
    照〉。又刑法上之侵占罪，須持有人變易其原來之持有意思而為不法所有之意思
    始能成立，如僅將持有物延不交還或有其他原因致一時未能交還，既缺乏主觀要
    件，及難遽以該罪相繩，最高法院六十八年台上字第三一四六號亦著有判例可資
    參照。
四、經查：
  〈一〉被告於九十年三月起，上午於阿米格補習班擔任業務推廣工作，下午則在手
    拉手補習班兼任數學教職，因此曾於九十年三月間持阿米格補習班所代理之系爭
    數學教材向手拉手補習班負責人陳幸珠推薦使用，四月份又陸續攜帶其他教材給
    陳幸珠及該班老師、學生參考試用等情，業經證人陳幸珠分別於偵查中、本院審
    理中證稱：「〈雇用甲○○作何事？〉教小朋友作數學，他來時說要介紹阿米格
    之東西，他拿來後安親班老師就拿給小朋友看，有些小朋友就寫字在上面，之後
    又有拿比較多的教材來給我看。」〈參見九十年五月八日偵查筆錄〉、「〈被告
    有無拿阿米格的數學教材給你們？〉我們補習班原本有自己的數學教材，後來被
    告來了不久建議我們使用阿米格的教材，他拿阿米格的教材幾本樣本來，後來他
    說有一系列的要來給我看‧‧‧」、「〈有無告訴你要與阿米格訂約？〉有的，
    他說如果要用阿米格數學這一套，必須向阿米格訂約，這是一般教材的慣例都是
    這樣。」屬實〈參見本院九十年十月三日審判筆錄〉，足見本案查獲之乙箱教材
    教具，確實為被告本於在手拉手補習班教職之便，攜帶前往該班推薦試用而留置
    寄放。另查，觀諸該箱遭查獲之教材教具，均係以數本為一單位，並由塑膠袋精
    美包裝為一份，僅有一小部份遭拆封並由小朋友寫字於其上，此為告訴人所不否
    認，亦經證人即現場目擊者蔡俊逸到庭證述無訛，復有現場照片二張在卷可參，
    依常情論之，若被告將該教材教具，易持有為所有之意而侵占入己的話，為何僅
    有部分教材遭學童為小部分使用？並且告訴人係於被告上數學課時間進入察看，
    亦未見當時上課之手拉手補習班學童，使用阿米格補習班之新典範數學教材〈新
    典範數學教材教具係另置於教室角落〉，故尚難僅憑查獲之教材教具遽謂被告有
    何業務侵占犯行。
  〈二〉另告訴人雖然指稱：遭查獲之教材教具已經超出平時業務推廣用的數目，且
    用完要拿回來。公訴人亦認遭查獲教材為數甚多，被告犯意甚明等語。惟查：遭
    查獲之教材即新典範數學講義，教材本部分係每月出版四本綠本、四本橘本，一
    年十二個月，五個年級〈因四月時僅出版至五年級，下同計算方法〉共計有四百
    八十本，學具手冊每月一本，共計六十本，教具每月一件，共計六十件，測驗卷
    一個年級五個版本，每學期三張，三個難易程度，共二百二十五張，因此被查獲
    之學具五十八件、教材一一八本、測驗卷二００張等尚不成一套等情，亦經證人
    即新典範數學高雄區代理商梁濟恆到庭結證屬實，按常理推斷，被告若侵占不成
    乙套之圖書亦無實益，況且證人即任職於阿米格補習班之梁濟昌亦曾於偵查中證
    稱：「〈一般帶幾套去推廣？〉通常最多帶一、二套‧‧‧」〈參見九十年五月
    八日偵查筆錄〉，可見被告於職務之便陸續將該未成乙套教材，攜往手拉手補習
    班推銷供參亦屬合於常理；復參以：被告係於九十年四月七日星期六下午遭通知
    離職，僅簽署離職切結書乙張，而尚未辦理離職手續，告訴人隨即於同年月九日
    即星期一帶員前往手拉手補習班搜查，此為告訴人所自承在卷，由此判斷，告訴
    人帶員搜查之時點，仍僅屬於被告前因推廣業務，而持有前開教材之狀態時點內
    ，並且仍屬繼續狀態，尚無任何客觀事實足徵被告有變易持有為所有之不法意圖
    。綜上所述，被告所辯並無侵占犯行，應堪採信，公訴人所提出之證據，尚難證
    明被告有何業務侵占犯行，此外復查無其他積極事據足資證明被告有前開犯行，
    不能證明其犯罪，自應為其無罪之諭知。
據上論斷，應依刑事訴訟法第三百零一條第一項，判決如主文。
本案經檢察官郭武義到庭執行職務
中    華    民    國      九十      年       十       月      十七      日
                                      臺灣高雄地方法院刑事第三庭
                                          法  官  簡  志  瑩
右正本證明與原本無異。
如不服本判決，應於判決送達後十日內，向本院提出上訴狀。
                                          書記官  林  宜  正
中    華    民    國      九十      年       十       月      十八      日


司法院資訊處製作；財團法人民間司法改革基金會備份。
